臺灣臺中地方法院民事判決　九十二年度訴字第三一五四號
　　原　　　告　丙○○
　　被　　　告　乙○○
　　　　　　　　甲○○
右當事人間清償借款事件，本院於民國九十三年十月二十八日言詞辯論終結，判決如
下：
    主    　文
被告乙○○應給付原告新台幣壹佰貳拾萬元，及自民國九十一年八月十五日起至清償
日止按年息百分之六計算之利息；被告甲○○應給付原告新台幣陸拾萬元，及自民國
九十一年八月十六日起至清償日止按年息百分之六計算之利息；其中一被告清償後，
於其清償範圍內，另一被告同免其責。
原告其餘之訴駁回。
訴訟費用由被告乙○○負擔四分之二、被告負擔四分之一，原告負擔四分之一。
    事實及理由
一、本件被告經合法通知，無正當理由，未於最後言詞辯論期日到場，核無民事訴訟
    法第三百八十六條各款所列情形，爰依原告之聲請，由其一造辯論而為判決。
二、原告主張被告甲○○與訴外人蔡昭斌於民國九十一年五月十四日共同向原告借款
    新台幣（下同）一百二十萬元，約定利率為每百元每日０．五元，清償日期為九
    十一年八月十五日，並由被告甲○○持被告乙○○名義簽發，金額為一百二十萬
    元、票據號碼為ＣＧ0000000，付款人為彰化商業銀行大甲分行，發票日
    為九十一年八月十五日之支票，交付原告以為擔保。詎被告甲○○及訴外人蔡昭
    斌屆期均未清償借款，上開支票經提示亦未獲兌現，嗣迭經催討，被告仍置之不
    理。為此，依票據關係請求被告乙○○如數給付，及依消費借貸關係及票據關係
    請求被告甲○○如數給付。而渠等一人清償，於其清償範圍，另一人即同免其責
    任。爰聲名：求為判決被告乙○○應給付原告一百二十萬元，及自九十一年八月
    十五日起至清償日止按年息百分之六計算之利息；被告甲○○應給付原告一百二
    十萬元，及自九十一年八月十五日起至清償日止按年息百分之六計算之利息；被
    告一人清償，於其清償範圍內，另一被告同免責任。
三、被告甲○○未於最後言詞辯論期日到場，惟據其以前到場陳稱：被告甲○○固於
    本件支票背書，然並未向原告借款，係因訴外人蔡昭斌需要資金周轉，而透過被
    告甲○○向原告借款，被告甲○○僅係介紹人，要不能因背書而令被告甲○○負
    責。而原告亦未依法於退票後四個月內向背書人行使追索權，是其票款請求權已
    罹於時效云云，並聲明：求為判決駁回原告之訴。
四、被告乙○○未於最後言詞辯論期日到場，惟據其以前到場陳稱：被告乙○○陳稱
    系爭支票上之印鑑係被告乙○○所有，該支票係其子借予他人使用，伊完全不知
    道支票如何轉讓出去，亦不認識原告，更不清楚本件借款云云，並聲明：求為判
    決駁回原告之訴。
五、原告主張伊執有被告乙○○名義簽發之前開支票，金額一百二十萬元，屆期經提
    示未獲付款等語，業據提出支票及退票理由單為證，而被告乙○○亦自認該支票
    上之發票人乙○○印文為真正，自堪信真正。按在票據上簽名者，依票上所載文
    義負責；又票據上之簽名，得以蓋章代之，票據法第五條第一項、第六條定有明
    文。系爭支票發票人即被告乙○○之蓋章既為真正，被告乙○○自應負票據上責
    任。次按執票人向支票債務人行使追索權時，得請求自為付款提示日起之利息，
    如無約定利率者，依年利六釐（即年息百分之六）計算，票據法第一百三十三條
    定有明文。系爭支票係於九十一年八月十五日經提示請求付款，而未獲付款，此
    有退票理由單可稽，而原告與被告乙○○間亦無約定利率，是原告行使票據追索
    權時，得併請求被告乙○○給付自提示日即九十一年八月十五日起按年息百分之
    六計算之利息。
六、另查，被告甲○○為系爭支票之背書人，業據被告甲○○陳明在案，且有系爭支
    票可稽，應堪認為真正。依票據法第五條規定，被告甲○○固亦應負票據上責任
    。然被告甲○○另辯稱原告未依法於退票後四個月內向伊行使追索權，是其票款
    請求權已罹於時效等語。按支票之執票人，對前手之追索權，四個月間不行使，
    因時效而消滅，．．支票自提示日起算，票據法第二十二條第二項定有明文。原
    告雖主張伊曾多次電話向被告甲○○行使追索權，然未能就此舉證以實其說，自
    難認其主張為可採。而原告依系爭支票之記載，於九十一年八月十五日為付款提
    示而不獲付款，如前所述，惟迨至九十二年八月十四日始聲請本院對被告甲○○
    核發支付命令（嗣因被告甲○○於法定期間內聲明異議而視為其聲請為起訴），
    顯然，已逾四個月之時效期間，其請求權應已罹於時效，被告甲○○自得拒絕給
    付。從而，原告依票據關係請求被告給付票款，即有未合。
七、原告另主張被告甲○○與訴外人蔡昭斌於九十一年五月十四日共同向伊借用系爭
    支票同額款項，而由被告甲○○交付伊系爭支票等情，被告甲○○雖自認伊持系
    爭支票交付原告乙節，惟辯稱伊僅幫訴外人蔡昭斌向原告借錢云云。是茲應審究
    之爭點，乃被告甲○○有無與訴外人蔡昭斌向原告借用系爭支票同額款項？經查
    ，原告就其主張事實，業據提出支票乙紙及匯款單四紙為證，而依該支票背面之
    記載，被告甲○○及訴外人蔡昭斌均為背書人，倘被告甲○○非共同借款人，豈
    會背書於系爭支票？又依上開匯款單之記載，可知，被告係分別於九十一年五月
    十四日、同年五月十六日及同年七月五日分別匯款二十八萬四千七百元、四十一
    萬七千六百元、一十五萬元至訴外人蔡昭斌之帳戶，另於九十一年五月二十三日
    匯三十三萬六千八百元至被告甲○○之妻鄭麗貞之帳戶，其匯款時間均係在原告
    主張被告甲○○於九十一年五月十四日交付系爭支票之後，應符金錢借貸常情。
    證人即被告甲○○之妻鄭麗貞雖到庭證稱：「我與我先生有向原告借款，在九十
    一年間曾經向原告借五十萬元，那是我與我先生向原告借的。九十一年五月間，
    我與我先生出面向原告借了三十幾萬元匯入我的帳戶，．．」等語，然另證稱：
    「五十萬元部分我們有寫借據，我與我先生都有簽名交給原告，沒有交付任何票
    據給原告。三十幾萬元的部分都沒有寫借據也沒有交付票據給原告」等語，由其
    所證述證人鄭麗貞與其夫即被告甲○○向原告借用五十萬元，既須簽立借據，則
    於借用三十餘萬元時，豈無庸簽立借據或任何票據？據此，足認證人鄭麗貞所證
    述伊與被告甲○○一起向原告借用三十餘萬元乙節，應非真實，自不足採。而證
    人鄭麗貞證稱上開三十幾萬元由原告匯入其帳戶，五十萬元部分原告如何交錢，
    伊不清楚，而兩筆借款均由被告甲○○使用等語，可知，證人鄭麗貞亦未與被告
    甲○○向原告借用五十萬元，否則，豈會不知原告如何交付借款？實則，係被告
    甲○○向原告借款，證人鄭麗貞僅提供其帳戶供匯入借款而已。被告甲○○就上
    開三十幾萬元之借款，雖另辯稱係原告標取互助會款而借予伊云云，然為原告所
    否認，並主張伊標取互助會的錢借給被告甲○○者係三十萬元，於九十一年三月
    二十五日即已匯入被告太太之帳戶等語，並提出匯款單為證。經本院提示該匯款
    後，被告則改稱伊只知道有向原告借三十萬元，是否這筆不清楚，系爭支票與我
    向原借得之三十萬元無關等語，顯然被告所辯係避重就輕之詞，要非可採。況被
    告亦辯稱系爭支票係訴外人蔡昭斌於九十一年六月拿去向原告借錢，原告事後陸
    續匯款給蔡昭斌云云。果爾，則被告甲○○與訴外人蔡昭斌向原告借用系爭款項
    ，應毫無關涉，焉有仍由被告甲○○於系爭支票背書之理？又交付支票時間如係
    在九十一年六月間，顯然在原告上開匯款之後，顯然與交易常情相悖，而被告甲
    ○○亦未能舉證證明原告於九十一年六月後陸續匯借款予蔡昭斌之事實，足見，
    被告甲○○此部分辯詞委無可採。綜上，足認被告甲○○於九十一年五月十四日
    持經伊與訴外人蔡昭斌背書之系爭支票交付原告，而與訴外人蔡昭斌共同向原告
    借用同額款項無訛。是原告之主張應屬可採。
八、按借用人應於約定期限內，返還與借用物種類、品質、數量相同之物，民法第四
    百七十八條定有明文。又數人負同一債務，而其給付可分者，除法律另有規定或
    契約另有訂定外，應各平均分擔之，亦為同法第二百七十一條所明定。是數債務
    人負可分給付之債務而無特別之意思表示者，各債務人以平等之比例負其債務，
    此亦有最高法院十八年上字第二七六六號判例可資參照。本件被告甲○○與訴外
    人蔡昭斌共同向原告借用一百二十萬元，而依被告甲○○所交付之支票發票日為
    九十一年八月十五日，即足證該日為系爭借款之清償日，被告甲○○與訴外人蔡
    昭斌自負有返還借款之義務。而返還借款債務係以金錢給付為標的，其給付非不
    可分，而原告與被告甲○○及訴外人蔡昭斌並未約定各借款人就借款全部應負返
    還責任，依前開規定及判例意旨，自應按人數平均分擔系爭借款債務，換言之，
    被告甲○○及訴外人蔡昭斌各應負返還六十萬元借款之責任。而本件借款之利息
    係按每萬元月息四百五十元計算，為被告甲○○及原告所不爭執，經核其利率為
    年息百分之五十四。而本件借款之清償日為九十一年八月十五日，被告甲○○屆
    期未依約清償，自應負遲延責任。是原告亦得請求被告甲○○給付自九十一年八
    月十六日起按年息百分之六計算之遲延利息。
九、次按不真正連帶債務係謂數債務人具有同一目的，本於各別之發生原因，對債權
    人各負全部給付之義務，因債務人中一人為給付，他債務人即應同免其責任之債
    務。查被告甲○○與訴外人蔡昭斌共負之返還借款債務係因消費借貸關係而發生
    ，而被告乙○○所負之票據債務，係因票據行為而發生，渠等債務發生之原因雖
    相異，惟因消費借貸而交付系爭支票以為擔保，故無論清償消費借貸債務或票據
    債務，均可達向債權人清償之目的，是被告甲○○及訴外人蔡昭斌共負之返還借
    款債務與被告乙○○所負之票據債務具有同一之目的，而應認為不真正連帶債務
    。準此，被告一人清償其債務後，於其清償範圍內，另一被告自應同免其責。從
    而，原告依票據關係，請求被告乙○○給付系爭票款一百二十萬元，及自九十一
    年八月十五日起至清償日止按年息百分之六計算之利息，另依消費借貸關係請求
    被告甲○○給付借款六十萬元，及自九十一年八月十六日起至清償日止按年息百
    分之六計算之利息，而被告一人清償後，於其清償範圍內，另一被告同免其責部
    分，為有理由，應予准許。逾此部分之請求，則非有理由，應駁回之。
十、結論：原告之訴為一部有理由，一部無理由，依民事訴訟法第三百八十五條第一
    項前段、第七十九條、第八十五條第一項但書判決如主文。
中　　　華　　　民　　　國　　九十三　　年　　 十一　　 月　　 十二　　 日
                                        臺灣臺中地方法院民事第二庭
~B法　　　官　許文碩
正本係照原本作成
如對本判決上訴，須於判決送達後廿日內向本院提出上訴狀
中　　　華　　　民　　　國　　九十三　　年　　 十一　　 月　　 十五　　 日
~B法院書記官　巫偉凱
